【裁判字號】    99,家訴,3
【裁判日期】    990607
【裁判案由】    宣告夫妻分別財產制
【裁判全文】
臺灣士林地方法院民事判決               99年度家訴字第3號
原      告  中國信託商業銀行股份有限公司
法定代理人  丁○○○○
訴訟代理人  乙○○
被      告  甲○○
            丙○○
前列二人共同
訴訟代理人  鄭文婷律師
上列當事人間請求聲請宣告夫妻分別財產制事件，本院於中華民
國99年5 月24日言詞辯論終結，判決如下：
    主      文
被告甲○○與被告丙○○間之夫妻財產制應改用分別財產制。
訴訟費用由被告負擔。
    事實及理由
一、本件原告起訴主張：
  (一)被告二人於民國90年10月14日結婚，現婚姻關係尚存續中，
    其等婚後並未向法院辦理夫妻分別財產制契約登記。而原告
    前因與被告甲○○等間之清償債務強制執行事件，經鈞院核
    發97年度執字第46388 號債權憑證在案，惟債務人等迄今均
    未清償，計尚欠原告本金新臺幣（下同）957,189 元，及自
    94年9 月14日起至清償日止，按年息13.01 ％計算之利息，
    並自94年10月15日起至清償日止，按上開利率10％計算之違
    約金，超過6 個月者，按上開利率20％計算之違約金。嗣經
    原告分別於97年7 月16日、同年8 月27日向國稅局查詢被告
    甲○○之財產及96年度所得資料，另於98年3 月28日聲請函
    查被告甲○○之郵局存款、集保戶內股票等財產資料，亦查
    無其所得資料，被告甲○○名下已無財產可供扣押執行，致
    原告之債權無法獲得清償。
  (二)被告甲○○於94年即明知其所連帶保證之債務應付清償責任
    ，業經臺灣臺北地方法院94年度訴字第6529號民事判決確定
    在案。然其為逃避責任，於婚姻期間將購買之房屋登記為被
    告丙○○所有，致原告無法就被告甲○○之財產為執行，為
    此爰依民法第1011條之規定，請准宣告被告間之夫妻財產制
    改為分別財產制等語，並聲明：(1)被告甲○○與被告丙○○
    間之夫妻財產制應改用分別財產制；(2)訴訟費用由被告負擔
    。
二、被告則答辯略以：
  (一)按民法第1011條規定：「債權人對於夫妻一方之財產已為扣
    押，而未得受清償時，法院因債權人之聲請，得宣告改用分
    別財產制。」，原告已於94年12月30日取得臺灣臺北地方法
    院94年度訴字第6529號民事判決，原告據此延宕至97年間始
    聲請強制執行，至97年10月17日取得鈞院核發之97年度執字
    第46388 號債權憑證，而被告丙○○早於96年12月6 日以買
    賣方式取得名下之不動產，可見被告丙○○取得不動產之時
    ，原告非「已為扣押，而未得受清償時」。況若被告甲○○
    係有意脫產，當可趁早與被告丙○○辦理離婚登記，甚至將
    名下財產變賣或移轉登記予他人，藉以脫免債權人之追常，
    惟被告等人並未有此舉措，反而舉債購置全家得以安身之不
    動產，藉以安定生活，此與一般債務人藉由脫產行為以躲避
    債務清償，不可相提並論。
  (二)由上揭民法第1011條之規定可知，係原告已對夫妻一方之財
    產為扣押，而未得受清償時，始符合構成要件之該當，惟原
    告僅以債權憑證、向郵局、集保函查之公文及國稅局財產歸
    屬清冊等資料，做為其「已為扣押，而未得受清償」之證明
    ；然所謂「扣押」，係債權人依法具狀向法院聲請查封等執
    行債務人之財產行為始屬之，原告所提之債權憑證係其對第
    三人建聯科技股份有限公司執行無結果後由法院核發，尚不
    足證明原告曾對被告甲○○為扣押之執行，至於函查之公文
    及國稅局財產歸屬清冊等資料，僅能證明債務人即被告甲○
    ○無財產而已，更不足以證明債權人已為扣押行為，是原告
    既未能就其符合「已為扣押，而未得受清償」之要件盡舉證
    之責，即應駁回原告之訴等語，資為抗辯，並聲明：(1)原告
    之訴駁回；(2)訴訟費用由原告負擔。
三、按夫妻未以契約訂立夫妻財產制者，除本法另有規定外，以
    以法定財產制為其夫妻財產制，民法第1005條定有明文。又
    債權人對於夫妻一方之財產已為扣押，而未得受清償時，法
    院因債權人之聲請，得宣告改用分別財產制，民法第1011條
    亦定有明文。所謂未得受清償，包括全無可扣押之物或所扣
    押之物數量不足，及所扣押之財產不足清償該為扣押之債權
    人債權等情形，最高法院89年度臺上字第854 號判決意旨可
    供參照。又此法條立法意旨，為貫徹物權法定主義及保護交
    易安全，同時避免夫妻藉登記夫妻財產制之方式，逃避債權
    人之強制執行。
四、經查：
  (一)原告主張被告二人為夫妻關係，現婚姻關係尚存續中，被告
    婚後未以契約訂立夫妻財產制之事實，為被告所不爭執，並
    有原告提出之戶籍謄本可稽，應堪信為真正。而訴外人建聯
    科技股份有限公司曾邀同被告甲○○等人擔任連帶保證人，
    向原告借款未依約清償，經原告取得執行名義後，聲請法院
    強制執行結果，尚有如前所述之本金、利息暨違約金未獲清
    償，被告甲○○名下已無財產可供扣押執行，致原告未能受
    償等事實，業據其提出臺灣臺北地方法院94年度訴字第6529
    號民事判決確定證明書、本院97年9 月30日士院木97執康字
    第46388 號執行命令、本院97年度執字第46388 號債權憑證
    、本院98年3 月3 日士院木98司執康字第5226號民事執行處
    通知函文、被告甲○○之財產歸屬資料清單及96年度綜合所
    得稅各類所得資料清單等件為證，且為被告所不爭執，堪信
    為真實。
  (二)次按稱保證者，謂當事人約定，一方於他方之債務人不履行
    債務時，由其代負履行責任之契約，為民法第739 條所明定
    ；另保證債務之所謂連帶，係指保證人與主債務人負同一債
    務，對於債權人各負全部給付之責任者而言，此就民法第27
    2 條第1 項規定連帶債務之文義參照觀之甚明（最高法院45
    年台上字第1426號判例參照）；而連帶債務之債權人，依同
    法第273 條第1 項規定，得對於債務人中之一人或數人或其
    全體，同時或先後請求全部或一部之給付。被告甲○○既擔
    任建聯科技股份有限公司向原告借款之連帶保證人，該借款
    在未按期清償後，雖經原告聲請法院強制執行結果，尚有如
    前所述之本金、利息暨違約金未獲清償，擔任借款連帶保證
    人應與主債務人負同一清償責任之被告甲○○，就餘欠之款
    項，自仍應負責。而被告2 人婚後未以契約訂立夫妻財產制
    ，本應以法定財產制，為其等之夫妻財產制，現因原告即債
    權人對於被告甲○○之財產強制執行後，仍不足清償原告之
    債權，且被告甲○○名下亦已無財產可供執行，是揆諸前揭
    說明，原告自有權聲請宣告改用被告間之夫妻財產制為分別
    財產制。
  (三)被告雖辯稱被告丙○○於96年間取得不動產之時，原告尚未
    對被告甲○○之財產予以扣押，延宕至97年間始聲請強制執
    行，另原告亦未能證明已對被告甲○○為扣押之執行，此皆
    與民法第1011條之規定不符云云。惟查原告已於97年間向本
    院聲請強制執行被告甲○○等人之財產，因被告甲○○名下
    無任何財產可供執行，業據本院核發債權憑證在案，揆諸前
    揭判例意旨，所謂未得受清償，包括全無可扣押之物之情形
    ，原告既無從扣押被告甲○○之財產，致原告之債權無法獲
    得清償，此已符合民法第1011條之要件，核與被告丙○○取
    得不動產之時點無涉。況原告於取得勝訴之確定判決後，因
    其債權仍未受清償始有聲請強制執行之必要，發動強制執行
    程序之時點係為原告之權利，且原告於本件起訴前已聲請強
    制執行被告甲○○等人之財產，難認原告有延宕強制執行之
    情事，是被告前揭辯解，均洵無足採。
  (四)綜上所述，本件原告依民法第1011條之規定，訴請宣告被告
    2 人之夫妻財產制應改用分別財產制，洵屬有據，應予准許
    。
五、據上論結，本件原告之訴為有理由，依民事訴訟法第78條、
    第85條第1項前段，判決如主文。
中    華    民    國    99    年     6    月     7    日
                  家事庭  法  官  李昆霖
以上正本證明與原本無異。
如對本判決上訴，應於判決送達後20日之不變期間內，向本院提
出上訴狀。
中    華    民    國    99    年    6     月    7     日
                          書記官  陳雪麗

司法院資訊處製作；財團法人民間司法改革基金會備份。
